【裁判字號】    95,破抗,55
【裁判日期】    951213
【裁判案由】    宣告破產
【裁判全文】
臺灣高等法院民事裁定                  95年度破抗字第55號
抗  告  人  荷商荷蘭銀行股份有限公司台北分公司
法定代理人  壬○○
代  理  人  辛○○
抗  告  人  聯邦商業銀行股份有限公司
法定代理人  甲○○
代  理  人  丙○○
            庚○○
            己○○
抗  告  人  國泰世華商業銀行股份有限公司
法定代理人  乙○○
代  理  人  丁○○
上列抗告人等與相對人戊○○間宣告破產事件，對於中華民國95
年7月25日臺灣板橋地方法院95年度破字第11號裁定，提起抗告
，本院裁定如下：
    主  文
抗告駁回。
抗告訴訟費用由抗告人負擔。
    理  由
一、按宣告破產之裁定，依破產法第5條準用民事訴訟法第482條
    、第487條之規定，得為抗告，並應於裁定送達後10日之不
    變期間內為之（最高法院27年抗字第678號判例意旨參照）
    。原裁定於95年9月12日送達於抗告人國泰世華商業銀行股
    份有限公司（下稱國泰世華銀行），有送達證書（見原法院
    卷第247頁）在卷可稽，抗告期間自送達裁定翌日起，並扣
    除在途期間，算至同年月24日即已屆滿，抗告人國泰世華銀
    行遲至同年10月2日（見本院卷第18頁）始行提起抗告，已
    逾抗告期間，自應予以駁回，核先說明。
二、抗告人聯邦商業銀行股份有限公司（下稱聯邦銀行）於95
    年9月22日提起抗告（見本院卷第14頁），聯邦銀行雖於95
    年9月25日將其對相對人之債權及其從權利讓與摩根聯邦資
    產管理股份有限公司，惟依破產法第5條準用民事訴訟法第
    254條第1項前段「訴訟繫屬中為訴訟標的之法律關係，雖移
    轉於第三人，於訴訟無影響。」之規定，抗告人聯邦銀行並
    非無權提起抗告，併予敘明。
三、相對人於原法院聲請宣告破產，原法院以相對人有國泰世華
    銀行等13家銀行之債權人，相對人所負債務金額合計達新
    台幣（以下同）340餘萬元，而其財產則有銀行存款116元及
    現金35萬元（現金35萬元部分已經原法院命暫繳入原法院保
    管），且相對人名下別無其他登記之財產；另相對人尚欠國
    稅部分有93年度本稅1萬5,893元、違章罰鍰6,300元、94年
    度本稅3,554元，地方稅部分則尚無欠繳紀錄，則相對人之
    資產已經不足以清償全部債務；又斟酌相對人之債權人僅有
    銀行，組成單純，其資產為現金、存款，又無另經變現程序
    始得分配之需要，程序進行需要之費用不至於甚多，且程序
    既非繁雜，日後核定予破產管理人之報酬數額亦無須甚多，
    衡情扣除破產管理人之報酬及破產程序費用後，尚餘部分款
    項得用以清償破產債權人之部分債權，雖所餘得用以清償破
    產債權人債權之成數甚低（應低於原本債權額之一成以下）
    ，但破產法既無就此特別規定，則相對人之財務狀況應已合
    於破產法規定得宣告破產之情形，爰裁定宣告相對人破產。
四、抗告人荷商荷蘭銀行股份有限公司台北分公司（下稱荷蘭銀
    行）抗告意旨略以：破產法第1條及第57條所謂不能清償債
    務，並非僅指債務人所負債務超過其資產，尚須綜合債務人
    之財產、信用及能力加以評估，不能僅以債務人之財產為標
    準，必再動用其信用及能力後仍無法清償始屬之。而相對人
    戊○○乃民國60年出生，現值壯年，身體狀況正常，並非無
    工作能力之人，亦絕非無任何還款能力。況相對人曾年薪約
    為50萬元，縱其現在收入不豐，所負債務超過資產，但依其
    能力，未來絕對得以清償債務。又卡債乃一全國性問題，政
    府亦積極協助債務人與銀行協商，相對人既非無工作能力，
    亦得透過協商以解決卡債，如任令許其宣告破產，非但與法
    不合，更創下惡例，使債務人不思還款而以破產規避債務，
    對社會經濟更造成不利，為此請求廢棄原裁定，駁回相對人
    之聲請云云。
五、抗告人聯邦銀行抗告意旨則以：相對人年僅35歲，正值壯年
    ，且距勞動基準法所定強制退休年齡60歲，尚得工作25年，
    倘相對人努力工作，仍有清償債務之日。況破產法第1條所
    謂「不能清償債務，係指債務人欠缺清償能力，對於已屆清
    償期，且已受請求之債務之全部或主要部分，可預見其為一
    般且繼續的不能清償之財產狀態；又清償能力係由財產、信
    用、勞力三者構成，雖無財產，如有良好之信用、優良之技
    術或持續不斷之勞力，即屬有清償債務之可能。另相對人聲
    請破產理由係恐利息、違約金繼續加計以致負債擴大，惟依
    債務協商機制，多有零利率分期攤還之個別還款專案，相對
    人此部分之主張實已不足夠成聲請破產之理由。為此請求廢
    棄原裁定，駁回相對人之聲請云云。
六、按破產，對債務人不能清償債務者，宣告之，為破產法第57
    條所明定。又依同法第148條規定之旨趣，除債務人之財產
    不敷清償破產財團之費用及財團之債務外，尚難認無宣告破
    產之實益。是以法院就破產之聲請，應依職權為必要之調查
    ，倘債務人確係毫無財產可構成破產財團，或債務人之財產
    不敷清償破產財團之費用及財團之債務，無從依破產程序清
    理其債務時，始得以無宣告破產之實益，裁定駁回聲請（司
    法院25年院字第1505號解釋、最高法院86年台抗字第479號
    、95台抗字第618號裁定意旨參照)。
七、經查，相對人主張其負債大於資產，顯已不能清償債務，業
    據檢具債權人清冊、財產狀況說明書、財政部台北市國稅局
    財產歸屬資料清單、財團法人金融聯合徵信中心信用報告書
    、存摺影本（見原法院卷第6至29頁）為證。依相對人所提
    出之債權人清冊所示，相對人之債權人有國泰世華銀行、聯
    邦銀行等13家銀行，其所負債務合計達340餘萬元，而其財
    產則有銀行存款116元及現金35萬元（現金35萬元部分已經
    原法院命暫繳入院保管），且據財政部台北市國稅局財產歸
    屬資料清單所示，相對人名下亦別無其他登記之財產；另經
    原法院依職權向稅捐機關查詢結果，相對人尚欠國稅部分有
    93年度本稅1萬5,893元、違章罰鍰6,300元、94年度本稅
    3,554元，地方稅部分則尚無欠繳紀錄（見原法院卷第90、
    93頁），則相對人之資產顯然已經不足清償全部債務。又相
    對人之債權人僅有銀行，組成單純，其資產為現金、存款，
    無另經變現程序始得分配之需要，則以程序既非繁雜，日後
    核定予破產管理人之報酬數額亦無須甚多，且原法院指定之
    破產管理人陳欽賢律師亦陳稱有關破產管理人之報酬數額由
    法院酌定（見原法院卷第118頁），則以相對人之財產35萬
    元已足支付破產財團之費用及財團之債務，應予宣告破產。
    抗告人雖辯稱相對人現值壯年，身體狀況正常，並非無工作
    能力之人，亦絕非無任何還款能力云云。然相對人先後向13
    家銀行借款，其所申請之信用卡於95年3月間陸續因款項未
    繳而強制停用等，經評定有信用不良紀錄，有財團法人金融
    聯合徵信中心綜合信用報告（見原法院卷第26、28頁）可稽
    ，相對人顯已窘於信用；另相對人雖曾任職旅行社，幫旅行
    社帶團，然依相對人所提財政部國稅局綜合所得稅各類所得
    資料清單（見本院卷第31至35頁），相對人自90年至94年之
    年收入分別為46,061元、129,954元、315,177元、477,896
    元、272,248元，僅93年年收入達47萬餘元為最高，91年至
    94年平均月收入（90年年收入過低，不計入平均值）為2萬
    4,902元（（91年129954+92年315177+93年477896+94年
    272248）/48=24902，元以下四捨五入，下同），故抗告人
    抗辯相對人每月收入仍有3萬5,000元或年收入約50萬元，已
    非的論。又相對人債務本金342萬3,270元，扣除相對人現有
    之財產35萬元後為307萬3,270元，以相對人時年35歲尚得工
    作25年，每月一期共300期（25x12=300 )計算，平均每期需
    攤還1萬244元（0000000/300=10244）；而相對人居住台北
    縣，以94年台北縣平均每戶家庭消費性支出76萬8,576元，
    每戶3.51人計算（見本院卷第28頁），平均每人每月消費性
    支出為1萬8,247元（768576/3.51/12=18247），則以相對人
    平均月收入扣除每月需攤還之本金額（未包括應清償之遲延
    利息及違約金，若予以加計後，應攤還之金額更高）後僅餘
    1萬4,658元（00000-00000=14658），於每月基本消費性支
    出顯有不足（若加計償還遲延利息及違約金，則更顯不足）
    ，若每月清償本金外，未能足額清償遲延利息及違約金，則
    累增之遲延利息及違約金，將使無法清償之金額更形惡化增
    加。另縱如以債務協商機制期數最長10年（見本院卷第26
    、52、54頁，國泰世華銀行陳稱相對人適用80期無息還款方
    案，每月需繳近4萬元，相對人顯無法清償）即120期計算，
    平均每期需攤還2萬5,611元（0000000/120=25611），相對
    人之月收入顯已不足支付攤還金額，遑論加計利息、違約金
    後平均每月應攤還之金額及應負擔之生活費。另相對人陳明
    因積欠卡債，致公司常接到催收之電話，不敢再僱用伊，目
    前並無收入，亦為抗告人所不爭執（見本院卷第78頁正反面
    ）；相對人陳明目前靠親人接濟，抗告人亦未舉證相對人係
    原工作外具專業知識或豐富經驗之專業人士，其積欠款項、
    窘於信用亦使其不易謀得其他高所得之資以清償債務工作，
    自難信其信用、工作能力足以使其負擔債務340餘萬元。是
    綜合評估相對人之財產、信用、工作能力，相對人確無法清
    償債務，原法院裁定宣告相對人破產，並無違誤。抗告意旨
    就此部分指摘原裁定不當，求予廢棄，為無理由。
八、據上論結，抗告人國泰世華銀行抗告為不合法，抗告人荷蘭
    銀行、聯邦銀行抗告為無理由，爰裁定如主文。
中    華    民    國    95    年    12    月    13    日
                    民事第十三庭
                        審判長法  官  陳昆煇
                              法  官  陳駿璧
                              法  官  李錦美
正本係照原本作成。
本裁定除以適用法規顯有錯誤為理由，並經本院許可外，不得再
抗告。如提起再抗告，應於收受後10日內委任律師為訴訟代理人
向本院提出再抗告狀。並繳納再抗告費新台幣１千元。
中    華    民    國    95    年    12    月    13    日
                              書記官  明祖全


司法院資訊處製作；財團法人民間司法改革基金會備份。
